【裁判字號】    90,上更(一),474
【裁判日期】    900626
【裁判案由】    組織犯罪防制條例
【裁判全文】
臺灣高等法院刑事判決                  九十年度上更(一)字第四七四號
    上  訴  人
    即  被  告  甲○○
    選任辯護人  李志男
右上訴人，因組織犯罪防制條例案件，不服臺灣基隆地方法院八十六年度訴字第一九
五號，中華民國八十六年四月三十日第一審判決（起訴案號：臺灣基隆地方法院檢察
署八十六年度偵字第三四０號）提起上訴，本院判決後經最高法院第一次發回更審，
本院判決如左：
    主      文
原判決撤銷。
甲○○參與犯罪組織，處有期徒刑伍月，如易科罰金，以佰元折算壹日，並於刑之
執行完畢或赦免後，令入勞動場所強制工作年。
    事      實
一、甲○○明知「天道盟同心會」，係三人以上，有發起人、會長、副會長、委員（
    即顧問）、組長及會員等內部管理結構，以對抗「天道盟太陽會」勢力及為基隆
    市各特種行業圍勢搗毀店家等為犯罪宗旨，而具有集團性、常習性、脅迫性及暴
    力性之不法犯罪組織，竟於民國八十四年八月三十日（起訴書誤繕為八十四年八
    月間），在基隆市○○街三一號橋下一鐵皮屋內，主動加入「天道盟同心會」而
    參與不法犯罪組織為顧問（即委員）。嗣於八十六年一月十八日，前往基隆市警
    察局投案，並於偵查中自白。
二、案經法務部調查局基隆市調查站移送臺灣基隆地方法院檢察署檢察官偵辦起訴。
    理      由
一、訊之被告甲○○，矢口否認有於前揭時、地參加「天道盟同心會」，辯稱：「因
    伊開水電工程行及酒店，於前開時、地，伊係前去招攬生意，順勢被掛名為顧問
    ，伊並無加入『天道盟』同心會，亦無參與不法活動或聚會，且伊在組織犯罪防
    制條例公布實施二個月內之八十六年一月十八日上午即向基隆市警察局辦理自首
    ，應受免刑寬典等語。
二、經查被告於基隆市調查站調查時已供承：「我於八十四年八月三十日在基隆市三
    十一號橋下一間鐵皮屋（全獅團會館，鄰近公園街）加入同心會組織，當時是因
    為李聰敏擔任同心會成員之關係，且我與李聰敏私交甚篤，遂主動要求加入同心
    會。入會時，無其他介紹人，也無入會儀式；入會後擔任顧問之職務，並無其它
    特定之任務或工作項目。自我加入同心會後所瞭解，同心會會長前後任分別是張
    勝福及李聰敏，我加入時主要與我聯絡之人均是李聰敏，同心會會長以下另有顧
    問數人，分別由莊文隆、蘇金福（開報關行）、『涼的』（綽號，本名楊文華）
    及我本人擔任，在同心會平日活動中，我見過六、七個組長級之同心會成員；同
    心會設會長一人、顧問（或委員）數人、組長下再帶有小弟數人，我所知道的跟
    我常去的都只有前述基市三十一號橋下鐵皮屋。同心會近年由李聰敏會長擔任領
    導人，如果有事均由李聰敏與我聯絡，幹部均由李聰敏指派」（參見偵查卷二頁
    背面、三頁），在原審亦承認於八十四年八月三十日參加天道盟同心會，並擔任
    顧問（參見原審卷第三十三頁背、三十四頁）。即其在警訊時亦供承其在基隆市
    三十一號橋下主動加入天道盟同心會，由會長李聰敏負責指揮，當初係因基隆有
    成立不良幫派天道盟太陽會，為防止他們勢力吞蝕，所以才加入天道盟同心會（
    參見上更(一)卷警訊筆錄）。證人即天道盟同心會首任會長張勝福，委員林清標、
    趙開明、李志忠、莊文隆、鄭宗益、林宗仁、蘇金福、薛俊傑、彭焌煌等人在警
    訊時分別供述被告有加入天道盟同心會為顧問（或稱委員），此有警訊筆錄足稽
    （參見偵查卷第十一頁至第十七頁及上更(一)卷內），足見被告確有參加天道盟同
    心會為顧問（或稱委員）無疑。又被告及上開各證人所稱加入時間前後或有不同
    ，此乃因經過一段時間，記憶有所不清所致，此可由被告在本院陳稱已不記得時
    間可知，則自應被告在調查局時所供八十四年八月三十日加入為可採，且此亦較
    符合天道盟同心會前、後任會長張勝福、李聰敏分別於八十五年九月十七日、同
    年十月三日在警訊時所供該會在八十四年八、九月間。
三、又天道盟同心會係三人以上，有發起人、會長、副會長、委員（或稱顧問）、組
    長、會員等內部管理架構，此有成員組織架構圖可稽（原審卷第十一頁），並為
    證人張勝福、林清標、莊文隆在警訊時所供認，應可認為實在。再依證人張勝福
    在警訊時曾供稱有分別帶隊砸金凱餐廳、天皇ＫＴＶ、朝代ＫＴＶ（原審卷第二
    十一頁背面），復又承認向基隆區散裝貨運業者圍事收費（偵查卷第十頁至第十
    五頁）。證人李聰敏、趙開明在警訊時亦稱天道盟同心會成立宗旨是對抗天道盟
    太陽會的勢力及基隆市各特種行業圍事等（偵查卷第二十一頁、上訴卷第四十頁
    參見），足見天道盟同心會係具有集團性、常習性、脅迫性及暴力性之不法犯罪
    組織無疑。
四、再被告於辦理八十六年一月十八日上午前往基隆市警察局「解散及脫離犯罪組織
    」登記前，業經基隆市警察局發覺其參加犯罪組織「天道盟同心會」，此從參與
    同犯罪組織之張勝福、趙開明、李志忠分別於八十五年九月十七日、八十五年十
    月一日、八十六年一月十七日警訊時供述被告有加入天道盟同心會可知。證人楊
    ００（年籍資料詳偵查卷）亦證稱：「八十六年一月上旬依上級指示對地方幫派
    有關天道盟同心會犯罪組織成員及犯行作蒐證，基於外勤人員蒐證了解同心會的
    架構犯罪情形，陸續訪談同心會成員並制作筆錄，由成員口供得知，莊文隆、甲
    ○○、張勝福、李聰敏等七人進行依法偵辦程序，．．．八十六年一月十七日下
    午三點到五點，及在同日晚上八點到十點多，由王檢察官福康指揮基隆調查站、
    刑警隊人員對於甲○○之行蹤實際予以瞭解掌控游某行蹤不定，執行未到案等語
    （參見抗字卷第二三九頁、二十頁內筆錄），而台灣基隆地方法院檢察署以八十
    七年十月三十日基檢革篤字第一八三五０號函告本院指明「被告甲○○早在八十
    五年九月間，本署針對天道盟同心會介入基隆港散裝貨運業運費案偵辦時，已由
    嫌犯趙開明、張勝福等人之供述中，得知被告甲○○為天道盟同心會委員，但因
    被告甲○○行蹤不定，故尚未展開搜索、拘提行動，嗣於八十六年一月十七日夜
    間，同心會委員簡建榮拘提到案．．．」（參見上訴卷第四五頁），顯見被告於
    八十六年一月十八日投案前，犯罪已為偵查機關所知悉，自不符合組織犯罪防制
    條例第十八條前段之於犯罪未發覺前，脫離該組織，並向警察機關登記者之規定
    ，自難邀免刑之寬典。
五、又查參與組織犯罪，其一經參加犯罪即已成立，在未經自首，並自動解散或脫離
    其所屬之犯罪組織者，其犯罪乃繼續存在，而屬行為之繼續，並不因其在一段時
    間未參與犯罪，即謂可邀組織犯罪犯罪防制條例第八條之寬典。
六、綜上所述，被告上揭所辯及謂其在組織犯罪防制條例施行前已無參與犯罪，並已
    在該條例施行後二個月內自首，脫離該犯罪組織，應可免除其刑，或依較輕之刑
    法第一百五十四條第一項規定處罪，核均係卸責與避就之詞，應無可採。被告事
    證明確，犯行足堪認定。
七、核被告所為，係犯組織犯罪防制條例第三條第一項後段參與犯罪組織罪。被告於
    偵查中自白，依組織犯罪防制條例第八條第一項末段之規定，減輕其刑。原審予
    以論科，固非無見，惟查被告參與天道盟同心會之時間係八十四年八月三十日，
    已如前述，原審認係八十五年八月間某日，尚有未合，又查關於易科罰金之折算
    標準，刑法第四十一條第一項已修正為犯最重本刑為五年以下有期徒刑以下之刑
    之罪，而受六個月以下有期徒刑或拘役之宣告，因身體、教育、職業、家庭之關
    係或其他正當事由，執行顯有困難者，得以一元以上三元以下折算一日，易科罰
    金，並自九十年一月十三日起施行，此修正後之規定，顯有利於被告，依刑法第
    二條第一項前段之規定，自應適用修正後刑法第四十一條第一項之規定。原審未
    及適用，亦有欠妥，被告上訴否認犯罪，或謂其於組織犯罪防制條例施行前已無
    參與活動，或謂其已自首而可依刑法第一百五十四條第一項規定處罰或組織犯罪
    防制條例第十八條規定免除其刑，雖無可採，但原判決既有可議之處，自應由本
    院予以撤銷改判。爰審酌被告參與不法犯罪組織且為顧問（即委員），嚴重危害
    社會治安，造成人心惶惶，及其品行、智識程度、犯罪動機、手段及犯罪後態度
    一切情狀，衡情量處有期徒刑五月，並諭知易科罰金之折算標準，復依組織犯罪
    防制條例第三條第三項之規定，諭知應於刑之執行完畢或赦免後，令入勞動場所
    ，強制工作三年之保案處分，以資矯正。
據上論斷，應依刑事訴訟法第三百六十九條第一項前段、第三百六十四條、第二百九
十九條第一項前段，組織犯罪防制條例第三條第一項、第三項、第八條第一項，刑法
第十一條前段、第二條第一項前段、第四十一條第一項，罰金罰鍰提高標準條例第二
條，判決如主文。
本案經檢察官吳慎志到庭執行職務。
中     華     民     國     九十    年       六       月      二十六    日
                              臺灣高等法院刑事第十七庭
                                  審判長法  官  陳  正  雄
                                        法  官  許  錦  印
                                        法  官  許  宗  和
右正本證明與原本無異。
如不服本判決應於收受送達後十日內向本院提出上訴書狀，其未敘述上訴之理由者並
得於提起上訴後十日內向本院補提理由書（均須按他造當事人之人數附繕本）。
                                        書記官  詹  麗  珠
中     華     民     國     九十    年       六       月     二十九     日


司法院資訊處製作；財團法人民間司法改革基金會備份。
